【裁判字號】    89,簡上,2
【裁判日期】    890410
【裁判案由】    確認本票債權不存在
【裁判全文】
臺灣桃園地方法院民事判決  八十九年度簡上字第二號
    上  訴  人  甲○○
    被  上訴人  乙○○即林孟.
右當事人間請求確認本票債權不存在事件，上訴人對於中華民國八十八年九月二十三
日本院桃園簡易庭八十八年度桃簡字第一七七號第一審判決提起上訴，本院判決如左
：
    主      文
上訴駁回。
第二審訴訟費用由上訴人負擔。
    事      實
甲、上訴人方面：
一、聲明：
  （一）、原判決廢棄。
  （二）、確認被上訴人所持有上訴人於民國（下同）八十五年一月十日所簽發，票
          面金額為新臺幣（下同）壹佰零壹萬陸仟貳佰元，到期日為八十五年一月
          十日之本票債權不存在。
二、陳述：除與原審判決書所載相同茲予引用外，補稱：
  （一）、原審判決中謂：「理由三．．．而證人張玉琴又證稱：有參加被告之互助
          會等．．．」，惟查以被上訴人為會首之互助會，係由張玉琴冒用上訴人
          名義參加，而該會每月應繳納及得標之會錢均由張玉琴自行處理，上訴人
          並不知情。嗣上訴人對於張玉琴涉犯刑責部分，已於八十七年七月二十三
          日向台北地方法院地檢署提出告訴狀（八十七年偵字第一五二七二號），
          經偵查終結現已併入基隆地方法院八十七偵緝字第一八二號案件審理中（
          上證一）。
  （二）、次查原審判決中謂：「理由三．．．原告交付及授權張玉琴填載系爭本票
          ．．．」，然本票上金額及日期卻是被上訴人之筆跡，此為被上訴人出庭
          時所承認，與原授權不符。又該判決書中雖謂：「理由三．．．被告係合
          法取得系爭本票．．．」，惟證人張玉琴出庭時均證稱未將系爭本票交予
          被上訴人等語，是以上訴人對於被上訴人如何取得系爭本票甚感疑問。
  （三）、再者，原審判決中謂：「理由三．．．原告既為發票人且又應給付會款，
          自應負票據債務責任．．．」一節亦有違誤，蓋系爭本票為上訴人標取訴
          外人即另一會首張淑鍬之互助會時，張玉琴向上訴人陳稱張淑鍬欲向上訴
          人拿本票，遂由張玉琴持空白本票至上訴人之住處樓下，交由上訴人簽發
          ，而上訴人當時僅於系爭本票上填寫發票人處、身分證字號並蓋好印章，
          至於日期及金額等部分則空白未填，留待張玉琴查明金額明細後，再由張
          玉琴自行填寫，詎該空白部分竟由被上訴人填寫，對於上訴人自不生效力
          。況上訴人應繳納訴外人張淑鍬之會款已於八十七年二月五日繳納完畢，
          亦無再負該票據債務之理。
  （四）、事實上，被上訴人與張玉琴為多年之同事，彼此間之互助會往來頻繁，而
          本件系爭債權應係被上訴人與張玉琴間之債務，此參諸張玉琴因無力支付
          會款所簽立之協議書（上證二）即明。
  （五）、綜上說明，原審駁回上訴人之起訴實有未合，爰提起上訴，請求判決如上
          訴之聲明。
三、證據：除引用原審之立證方法外，另提出告訴狀及基隆地檢署函（上證一）、協
    議書（上證二）（以上均影本）各一份為證；並聲請訊問證人張玉琴。
乙、被上訴人方面：
一、聲明：如主文所示。
二、陳述：除與原審判決書所載相同茲予引用外，補稱：
  （一）、上訴人經由訴外人張玉琴介紹，參加以被上訴人為會首之每月二萬元互助
          會（會員共計五十名），被上訴人於上訴人八十五年一月十日得標後，曾
          請張玉琴將互助會單及系爭本票轉交上訴人簽名，嗣張玉琴將系爭本票交
          還被上訴人時，向被上訴人表示上訴人因不知會款總金額，遂授權會首即
          被上訴人於算好金額後填寫，而系爭本票上填寫之金額一百零一萬六千二
          百元亦即上訴人得標之金額。至於會錢則是於被上訴人收齊會款時，交由
          張玉琴轉交給上訴人，張玉琴亦到庭證稱確已收到被上訴人所交付之會款
          。
  （二）、被上訴人於召募互助會時即連同互助會名冊、名單及互助會契約書交給會
          員，然因斯時尚不知會員之得標日期及金額，故上開書面均係空白，由各
          會員簽名後交回，而該互助會契約書係一式三份，其中第一份契約書上即
          有被上訴人之名字，其格式與訴外人張淑鍬之互助會契約書並不相同。訴
          外人張淑鍬亦證稱伊並未向上訴人及訴外人張玉琴索取過本票。
  （三）、又系爭本票係被上訴人將原本由葉芳燕、黃煜枝、林雅苓、龔聰莉等人簽
          發之本票予以塗白後〈被上證一〉影印成空白之本票，交予張玉琴轉交上
          訴人簽發，故該紙本票上尚約略可見林雅苓之印文，由此可見該本票並非
          由張玉琴自其所屬公司之抽屜內拿取。
三、證據：除引用原審之立證方法外，另提出本票影本二紙（被上證一）為證。並聲
    請訊問證人張淑鍬及岳克筠。
    理      由
一、上訴人起訴主張：緣系爭本票係上訴人於八十三年至八十五年間經訴外人張玉琴
    介紹，以上訴人夫妻名義參加訴外人張淑鍬為會首之互助會，得標後所簽發用以
    擔保繳納會款之用，上訴人僅簽名、蓋章及填載地址、身分證號碼後，餘均授權
    張玉琴填載，以便代為交付予會首張淑鍬，未料張玉琴未將該紙本票交付予張淑
    鍬，反而將之交付予被上訴人，惟上訴人並未參加被上訴人擔任會首之互助會，
    故兩造間並無債權債務關係，爰訴請如聲明所示。
二、被上訴人則以：系爭本票係被上訴人於上訴人得標時，就應給付被上訴人死會之
    餘額，請張玉琴轉交上訴人簽發，而張玉琴於交還該本票時，向被上訴人表示上
    訴人因不知金額明細，遂授權會首即被上訴人於算好得標金額後填寫，嗣被上訴
    人於收齊會款後即將得標款項交由張玉琴轉給上訴人，又被上訴人交予會員事先
    簽名之互助契約書為一式三份，其中第一份契約書上即印有被上訴人之名字，且
    其格式與訴外人張淑鍬之互助會契約書並不相同。至於系爭本票係被上訴人將原
    本由葉芳燕、黃煜枝、林雅苓、龔聰莉等人簽發之本票予以塗白影印後交予上訴
    人簽發，故該紙本票上尚約略可見林雅苓之印文，由此足證該本票並非由張玉琴
    自其所屬公司之抽屜內拿取等語置辯。
三、被上訴人主張其執有上訴人所簽發之系爭本票，有系爭本票影本一紙及本院八十
    七年度票字第三二００號民事裁定影本一紙在卷可稽，又上訴人於系爭本票上填
    載身分證字號、地址及於發票人處簽名蓋章後，交予張玉琴等情，業經上訴人自
    認，均應堪信為真實，惟上訴人辯稱系爭本票為其於標取訴外人張淑鍬擔任會首
    之互助會時，張玉琴向其表示張淑鍬欲向上訴人拿本票，遂由上訴人簽發，而上
    訴人並未參加被上訴人擔任會首之互助會，不料張玉琴竟將系爭本票交予被上訴
    人云云。惟查：
  （一）、被上訴人主張上訴人參加其所召集之互助會，並於八十五年一月得標之事
          實，業據其提出載有上訴人姓名之互助會契約書一紙為證，且上訴人對於
          該互助會契約書上簽名之真正及該契約書係與系爭本票同時簽立等情亦不
          爭執，雖上訴人否認參加該互助會，辯稱並不知張玉琴以其名義跟會，而
          伊於簽立互助會契約書時，因金額、日期及會首姓名地址均係空白，故以
          為是張淑鍬同一互助會云云（見本院八十九年三月二十三日及原審八十八
          年四月二十一日言詞辯論筆錄）。惟查上開互助會契約書之會首姓名「林
          雅如」與該契約書其他文字同樣均係以電腦打字（見原審卷四十六至五十
          頁），衡情該互助會契約書於交付會員簽名前，應已印有會首即被上訴人
          之姓名無訛，是上訴人於該契約書簽名時，即令金額、日期及會首簽名處
          均屬空白，然該契約書既已載明會首為被上訴人，上訴人即難諉為不知。
          準此，茍上訴人並未同意張玉琴以其名義參加被上訴人擔任會首之互助會
          ，及標取該互助會會款，豈有在印有被上訴人姓名之互助會契約書上簽名
          之理？況張玉琴曾告知上訴人以其名義參加被上訴人擔任會首之互助會，
          而上訴人則要求張玉琴應自行負責繳納會款，方同意其使用等情，亦經證
          人張玉琴證述明確在卷可按，由此益見上訴人確同意張玉琴以其名義參加
          被上訴人擔任會首之互助會，並標取該互助會會款，是上訴人抗辯張玉琴
          冒用其名義參加被上訴人擔任會首之互助會及標取會款云云，顯非可採。
          復參以證人岳克筠到庭證述：「（問：關於甲○○參加互助會之情形，你
          知道之情形為何？）我弟弟也有參加乙○○之會和甲○○同一個會，會腳
          如果是中央社之員工，就不用簽契約書及本票，甲○○和我弟弟是社外之
          人，所以林有叫他們二人簽本票，乙○○是同時向我弟弟和甲○○要本票
          ．．．後來我就看到張玉琴把甲○○之本票給乙○○。」（見本院八十九
          年三月二十三日言詞辯論筆錄）等語，應堪認上訴人簽發系爭本票係為擔
          保被上訴人擔任會首之互助會死會會款。
  （二）、次查上訴人主張系爭本票係簽發予訴外人即另一會首張淑鍬乙節，雖有證
          人張玉琴於原審法院及本院審理時到庭證稱：「．．．甲○○簽的那張本
          票是要簽給張淑鍬的，作為標走張淑鍬互助會擔保，應該是與得標的會款
          相同，原告簽完這張本票數日，我把這張本票弄丟了... 系爭本票是張淑
          鍬要甲○○簽的，參加張淑鍬互助會的會員，如果不是中央通訊社的員工
          ，張淑鍬就會要求簽本票... 」（見原審卷第五十七至五十八頁）、「本
          票是我從公司之公用抽屜拿出來，請甲○○簽，要拿給張淑鍬，經張淑鍬
          跟我催本票很久，所以我才拿去給甲○○簽，甲○○簽好之後有拿給我，
          我還沒有交給張淑鍬之前就遺失了。」等語（見本院八十九年一月十九日
          準備程序筆錄），然此與另一證人張淑鍬於原審法院八十八年四月二十一
          日審理時證稱：「．．．原告（即上訴人）於八十七年（應為八十四年之
          誤）四月二十日以四仟四百元得標（外標），我是透過張玉琴向原告及其
          妻收會錢，得標的會款也是由張玉琴轉交．．．我招集的互助會，並未要
          求會員簽本票．．．」，及於本院八十九年一月十九日審理時證述：「（
          問：甲○○有無參加你的會？）有，八十四年一月五日跟，八十四年四月
          得標，他以外標四千四百元利息得標，會款共計一百零一萬六千二百元。
          」、「（問：會款如何交付？）會款是以現金交付，我是交給張玉琴，我
          是沒有跟會員收本票的習慣，乙○○的會因為有很多人來跟，所以他比較
          謹慎，會拿本票，甲○○四月得標，我不可能拖到八十五年才拿本票．．
          ．」等語，已有未合，況衡諸一般民間互助會之習慣，茍會首確有要求得
          標會員開立本票，以資為給付死會會款之擔保者，則會首莫不於得標會員
          收受得標會款前，即要求其開立本票交予會首，焉有於得標會員已收受得
          標會款相隔達九個月之後，始要求得標會員簽發本票？又上訴人所開立之
          系爭本票果如證人張玉琴所稱係於轉交張淑鍬前即已遺失，則上訴人理應
          於該本票遺失後即重新開立，殊無迄今遲未重新簽發本票，而張淑鍬亦未
          要求上訴人交付本票之理，凡此俱見證人張玉琴之證詞顯悖事理，且被上
          訴人所辯「系爭本票係被上訴人將原本由葉芳燕、黃煜枝、林雅苓、龔聰
          莉等人簽發之本票予以塗白影印後交予上訴人簽發，故該紙本票上尚約略
          可見林雅苓之印文」等語，亦有訴外人林雅苓所簽發之本票影本一份附卷
          可稽（正本經本院當庭核閱後發還），而系爭本票第三發票人之欄位確實
          遺有此一印文殘跡，由此足認證人張玉琴所稱：該本票係伊從公司內抽屜
          所拿取之空白本票並交由上訴人簽發云云，不足採信。是以，上訴人主張
          系爭本票係伊簽發予訴外人張淑鍬云云，殊無足採。
  （三）、又上訴人另主張系爭本票上金額及日期係被上訴人之筆跡，與其原授權訴
          外人張玉琴填載不符云云，惟參諸最高法院七十年度第十八次民事庭會議
          決議(一)：「甲簽發未記載發票日之支票若干張交付丙，既已決定以嗣後
          每月之十五日為發票日，囑丙逐月照填一張，以完成發票行為，則甲不過
          以丙為其填寫發票日之機關，並非授權丙，使其自行決定效果意思，代為
          票據行為而直接對甲發生效力，自與所謂「空白授權票據」之授權為票據
          行為不同。嗣丙將上開未填載發票日之支票一張交付乙，轉囑乙照填發票
          日，乙依囑照填，完成發票行為，乙亦不過依照甲原先決定之意思，輾轉
          充作填寫發票日之機關，與甲自行填寫發票日完成簽發支票之行為無異，
          乙執此支票請求甲依票上所載文義負責，甲即不得以支票初未記載發票日
          而主張無效，此種情形，與票據法第十一條第二項規定，尚無關涉」意旨
          可知，票據行為人預行簽名於票據，而將票據上其他應記載事項之全部或
          一部，囑託第三人依其原先決定之意思補充完成，該第三人即為填寫票據
          應記載事項之機關，此與所謂「空白授權票據」尚屬有間。查本件上訴人
          同意訴外人張玉琴以其名義參加被上訴人擔任會首之互助會，並標取該互
          助會之會款等情，業据上訴人自認在卷，而上訴人於簽發系爭本票時，並
          未填載日期、金額等應記載事項，嗣該空白部分係由被上訴人填載完成等
          事實，均為兩造所不爭執，且上訴人於系爭本票上填載之日期及金額與上
          訴人得標之日期及金額均屬相同，亦詳前所述，足見上訴人未填載系爭本
          票上日期、金額等部分，係因其不知得標金額，而囑由會首即被上訴人依
          其得標金額之日期及金額填寫，而被上訴人並未逾越上訴人囑咐之範圍，
          實與上訴人自行填寫發票日、金額完成簽發支票之行為無異。是以上訴人
          僅將系爭本票之日期、金額等部分囑由張玉琴行使，而張玉琴再轉囑被上
          訴人填載，然揆諸前開決議意旨，被上訴人於此情形亦不過依照上訴人原
          先決定之意思，輾轉充作填寫發票日之機關，系爭本票之效力要不因此而
          受影響。綜此，上訴人以系爭本票上金額及日期係被上訴人之筆跡為由，
          主張其與原授權不符云云，亦非可採。
四、從而，上訴人主張兩造間並無債權債務關係，訴請確認系爭本票債權不存在，洵
    屬無據，不應准許。原審為上訴人敗訴之判決，核無不合，上訴意旨指摘原判決
    不當，求予廢棄改判，非有理由，應駁回其上訴。
五、本件事證已明，兩造其餘攻繫防禦方法於判決結果無影響，爰不予一一論列。
據上論結，本件上訴為無理由，依民事訴訟法第四百三十六條之一第三項、第四百四
十九條第一項、第七十八條，判決如主文。
中      華      民      國    八十九    年      四      月       十     日
                                臺灣桃園地方法院民事第二庭
~B審判長法官  黃國忠
~B法      官  劉志卿
~B法      官  張淑芬
右正本證明與原本無異。
如不服本判決，應於判決送達後廿日之不變期間內，向本院提出上訴狀。
~B法院書記官  楊美慧
中      華      民      國    八十九    年      四      月       十一   日


司法院資訊處製作；財團法人民間司法改革基金會備份。
